【裁判字號】    99,交抗,91
【裁判日期】    990126
【裁判案由】    聲明異議
【裁判全文】
臺灣高等法院臺中分院刑事裁定          99年度交抗字第91號
抗 告人 即  交通部公路總局臺中區監理所彰化監理站
原處分機關
法定代理人  高東寶
受處分人    甲○○
上列抗告人因受處分人違反道路交通管理處罰條例聲明異議案件
，不服臺灣彰化地方法院中華民國98年12月21日所為裁定（98年
度交聲字第1429號），提起抗告，本院裁定如下：
    主  文
抗告駁回。
    理  由
一、本件抗告意旨略以：依刑事訴訟法第260條規定：「緩起訴
    期間屆滿，未經撤銷者，緩起訴處分即與不起訴處分確定具
    有同一效力」，是以違反行政法上義務之行為業經緩起訴處
    分之情形，於緩起訴處分尚未實質確定前，亦即行為人尚未
    最終確定免於刑事訴追或處罰前，行政機關尚不得逕為與刑
    罰相類之行政裁罰；惟若緩起訴處分因緩起訴猶豫期間屆滿
    未經撤銷而已經實質確定時，依前揭刑事訴訟法第260條之
    意旨，此時則視同不起訴處分，行政機關自得科以行政裁罰
    ，而不受同條第1項前段之拘束。本件檢察官於緩起訴處分
    期間命受處分人向指定之公益團體、地方自治團體或社區提
    供50小時之義務勞務，並非刑法所定刑罰之種類，且緩起訴
    係檢察官所為之處分，亦非由法院依法定程序而為，與刑罰
    優先於行政罰適用之理由亦不符，況依民國94年12月28 日
    修正公布，自95年7月1日施行之道路交通管理處罰條例第35
    條第8項規定：「前項汽車駕駛人（指汽車駕駛人駕駛汽車
    經測試檢定酒精濃度超過規定標準；或因而吊扣駕駛執照，
    於吊扣期間再有駕駛汽車經測試檢定酒精濃度超過規定或駕
    駛汽車經測試檢定酒精濃度超過規定，又肇事致人重傷或死
    亡者）同時違反刑事法律者，經裁判確定處以罰金低於本條
    例第92條第3項所訂最低罰鍰基準規定者，應依本條例裁決
    繳納不足最低罰鍰之部分」，意謂即便依法院裁判確定而處
    以罰金之刑事處罰，若未達該條例所訂最低罰鍰基準者，行
    政機關仍得裁決繳納不足最低罰鍰之部分，此對於緩起訴處
    分猶豫期間屆滿後所為之公益捐款亦有其適用（臺灣高等法
    院暨所屬法院97年法律座談會第39號提案決議參照）。故對
    於緩起訴處分猶豫期間屆滿後，其先前所為之義務勞動服務
    ，因非屬罰金或罰鍰，自無行政罰法第26條第1項前段所規
    定一事不兩罰原則之適用。原審法院就原處分關於罰鍰新臺
    幣4萬9500元部分撤銷，並為不罰之裁定，實有未洽。爰提
    起抗告請求撤銷原裁定，另為適法之裁定云云。
二、按94年2月5日公布，95年2月5日施行之行政罰法第26條規定
    ：「一行為同時觸犯刑事法律及違反行政法上義務規定者，
    依刑事法律處罰之，但其行為應處以其他種類行政罰或得沒
    入之物而未經法院宣告沒收者，亦得裁處之。前項行為如經
    不起訴處分或為無罪、免訴、不受理、不付審理之裁判確定
    者，得依違反行政法上義務規定裁處之。」，即所謂一事不
    二罰原則，探究其立法目的，無非以一行為同時觸犯刑事法
    律及違反行政法上義務規定時，由於刑罰與行政罰同屬不法
    行為之制裁，而刑罰之懲罰作用較強，依刑事法律處罰即足
    資警惕，實無一事二罰再處行政罰之必要，且刑事法律處罰
    ，由法院依法定程序為之，較符合正當法律程序，應予優先
    適用，但罰鍰以外之沒入或其他種類行政罰，因兼具維護公
    共秩序之作用，為達行政目的，行政機關仍得併予裁處。故
    汽車駕駛人酒後駕車時，如同時觸犯刑法第185條之3之公共
    危險罪者，道路交通主管機關除依上開行政罰法第26條第1
    項但書規定，處以其他種類行政罰外，關於行政罰鍰部分，
    即應依行政罰法第26條、道路交通管理處罰條例第10條等規
    定移送地方法院檢察署處理，其後非有行政罰法第26條第2
    項所定不起訴等事由，不得裁處行為人罰鍰。至酒後駕車經
    檢察官為緩起訴處分，並命駕駛人向公益團體捐款或提供義
    務勞務者，駕駛人係履行檢察官為緩起訴處分命令，此等命
    令名義上雖非刑罰，但仍是一種特殊的處遇措施，造成駕駛
    人之財產減少或義務增加，性質上亦屬干預人民自由之處分
    ，與刑事制裁無異，實質上則為刑事處罰，自不應就同一行
    為再受行政罰鍰（參臺灣高等法院96年11月刑事庭庭長法律
    問題研討會決議）。
三、經查：受處分人甲○○於96年12月11日23時17分許，駕駛
    車牌號碼3J-1236號自用一般小客車，行經彰化縣彰化市○
    ○路568號前，為警攔查，經警對其施以呼氣酒精濃度測試
    ，結果測得呼氣中酒精濃度達每公升0.70毫克等情，為抗告
    人及受處分人所是認，並有舉發違反道路交通管理事件通知
    單在卷可稽，而堪認定。又受處分人本件違規行為因另觸犯
    刑法公共危險罪，經臺灣彰化地方法院檢察署檢察官於96年
    12月28日以96年度偵字第11530號案為緩起訴處分，諭知緩
    起訴期間為1年，並應自緩起訴處分確定後6個月內，向指定
    之公益團體、地方自治團體或社區提供50小時之義務勞動服
    務，受處分人已於期限內履行完成，且緩起訴期間自97年1
    月16日起至98年1月15日止，業已期滿，未經撤銷，此有該
    緩起訴處分書、受處分人之臺灣高等法院被告前案紀錄表、
    中華民國紅十字會臺灣省彰化縣支會97年4月23日97彰紅會
    字第205號函等在卷可佐（參原審卷第12、17、7頁）。茲受
    處分人既已履行檢察官所為緩起訴處分之命令，而此等命令
    名義上雖非刑罰，但與刑事制裁無異，實質上為刑事處罰，
    依前揭說明，自不應就同一行為再受行政罰鍰之處分。依
    道路交通管理處罰條例第35條第8項：「前項汽車駕駛人，
    經裁判確定處以罰金低於本條例第92條第3項所定最低罰鍰
    基準規定者，應依本條例裁決繳納不足最低罰鍰之部分。」
    之規定，倘駕駛人所支付之緩起訴處分金，未達道路交通管
    理處罰條例第92條第3項所定最低罰緩基準規定者，固須補
    繳不足最低罰緩之部分，惟本件緩起訴處分係令受處分人向
    指定之機關提供50小時之義務勞動服務，並非命給付金錢，
    無比較基準，即不生前揭條項補繳罰金不足最低罰鍰之差額
    問題。綜上，原審裁定適用行政罰法第26條第1項前段，將
    原處分有關行政罰鍰部分撤銷，於法並無違誤，原處分機關
    之抗告為無理由，應予駁回。
四、據上論斷，應依道路交通案件處理辦法第26條，刑事訴訟法
    第412條，裁定如主文。
中    華    民    國    99    年    1     月    26    日
            刑事第七庭    審判長法  官  林  榮  龍
                                法  官  張  惠  立
                                法  官  李  秋  娟
以上正本證明與原本無異。
不得再抗告。
                                書記官  詹  錫  朋
中    華    民    國    99    年    1     月    26    日


司法院資訊處製作；財團法人民間司法改革基金會備份。
